臺灣高等法院民事判決
109年度重上字第536號
上  訴  人  熊蜀芳  
訴訟代理人  陳佑寰律師
被 上訴 人  曾桂汶  
訴訟代理人  陳郁婷律師
            王介文律師
上列當事人間債務人異議之訴事件，上訴人對於中華民國109年4
 月29日臺灣新北地方法院108年度重訴字第587號第一審判決提
起上訴，本院於110年3月17日言詞辯論終結，判決如下：
    主  文
原判決廢棄。
被上訴人在第一審之訴駁回。
第一、二審訴訟費用由被上訴人負擔。
    事實及理由
一、被上訴人主張：伊胞妹即訴外人曾甯嘉設立甯嘉科技有限公司（下稱甯嘉公司），經營手機買賣投資事業，僱用伊擔任助理職員。曾甯嘉因事業經營不順積欠投資人款項，同意簽發本票予受有損失之投資人作為還款擔保。上訴人於民國107年2月27日至甯嘉公司找曾甯嘉催討返還投資款，因曾甯嘉不在，遂要求在場之伊簽發金額新臺幣（下同）870萬元、到期日107年5月7日之本票（下稱系爭本票），並表示等曾甯嘉回來簽發本票予上訴人後再行換票，不會執系爭本票為強制執行，如果伊不簽的話，就要將伊及曾甯嘉都告上調查局，也會找有背景的朋友處理等語，致伊心生畏懼而簽發系爭本票。而曾甯嘉知悉上情後，聯繫上訴人另行換票遭拒。是伊遭上訴人恐嚇、脅迫始簽發系爭本票，自得執此對抗上訴人，且得向其請求相當於系爭本票金額之損害賠償，並以此主張抵銷。另縱認上訴人並無恐嚇脅迫之情，然伊簽發本票時兩造已合意成立「伊先簽發系爭本票，待曾甯嘉回來簽發本票予上訴人後再行換票」之條件（下稱系爭條件），上訴人拒絕曾甯嘉換票，係以不正當方法阻止解除條件成就，自不得對伊主張系爭本票債權。再者，上訴人以系爭本票向臺灣新北地方法院（下稱新北地院）聲請本票裁定，經新北地院108年度司票字第3022號裁定准予強制執行（下稱系爭本票裁定），進而於新北地院108年度司執字第75500號強制執行程序（下稱系爭執行程序）對伊為強制執行，亦屬權利濫用。爰依強制執行法第14條第2項規定，求為命：（一）確認系爭本票債權不存在。（二）系爭執行程序應予撤銷。（三）上訴人不得執系爭本票裁定對伊為強制執行之判決。
二、上訴人則以：伊為被上訴人及曾甯嘉所為手機投資詐欺之被害人，於107年2月27日向被上訴人催討返還投資款，兩造簽立訂貨合約（下稱系爭合約），確認被上訴人對伊負有1,218萬元債務，被上訴人並簽發系爭本票同意賠償870萬元，餘款348萬元則簽立承諾書承諾於同年3月31日償還，然均未履行。伊未恐嚇脅迫被上訴人簽發系爭本票，兩造亦未約定系爭條件等語，資為抗辯。
三、原審為被上訴人勝訴之判決，上訴人不服，提起上訴，上訴
    聲明：（一) 原判決廢棄。（二）被上訴人在第一審之訴駁
    回。被上訴人答辯聲明：上訴駁回。
四、兩造不爭執事項：（本院卷第95至97、138頁）
（一）被上訴人於107年2月27日簽發票面金額為870萬元、到期 
       日為107年5月7日之系爭本票一紙交付上訴人。
（二）上訴人以系爭本票為執行名義對被上訴人強制執行，現  
      由新北地院108年度司執字第75500號案件執行中。
（三）上訴人並未對被上訴人提出違反銀行法之刑事告訴。
（四）被上訴人於107年2月27日簽發系爭本票交付上訴人時，  
      僅有兩造與訴外人林淑滿在場。
（五）上訴人曾拒絕履行系爭條件。
（六）上訴人係經由訴外人林科成之介紹而投資曾甯嘉之手機  
      買賣事業。
（七）上訴人對於原審被證1、2、3、4、5、6號證據之形式真  
      正均不爭執。
五、本件被上訴人主張係遭上訴人恐嚇、脅迫始簽發系爭本票，
    系爭本票之簽發並附有系爭條件，上訴人以不正當方法阻止
    系爭條件成就，系爭本票債權應不存在，系爭執行程序應予
    撤銷，上訴人不得執系爭本票裁定為強制執行等節，為上訴
    人所否認，並以前詞置辯。茲就兩造之爭點及本院之判斷，
    分述如下：
（一）被上訴人是否係遭上訴人恐嚇、脅迫而簽發系爭本票？
　１、按所謂因被脅迫而為意思表示，係指因相對人或第三人以
      不法危害之言語或舉動加諸表意人，使其心生恐怖，致為
      意思表示而言。當事人主張其意思表示係因被詐欺或脅迫
      而為之者，應就其被詐欺或被脅迫之事實，負舉證之責  
      任（最高法院95年度台上字第2948號判決意旨參照）。 
  ２、被上訴人固主張係遭上訴人恐嚇、脅迫始簽發系爭本票，
      然為上訴人所否認，當日在場見聞系爭本票簽發過程之證
      人林淑滿於原審證稱：伊在107年2月間在甯嘉公司上班，
      和被上訴人是同事；那天伊和被上訴人在公司收東西，上
      訴人衝進來說有投資曾甯嘉，想要把投資款要回去，一開
      始上訴人是叫伊及被上訴人通知曾甯嘉過來，但曾甯嘉說
      她在外面忙、沒空，上訴人一直說如果沒拿到錢或合約的
      話，要去調查局舉報，也會有其他有背景的朋友來處理，
      在談的過程中，上訴人很生氣、講話比較大聲等語（原審
      卷第112至115頁）。而所謂向調查局舉報，其手段並非不
      法，又所謂找有背景的友人處理，既未表示將以不法手段
      為之，亦未表示有何危害，縱上訴人語氣氣憤、講話大聲
　　　，然其為女性，復係獨自1人至甯嘉公司，反觀被上訴人
      尚有同事林淑滿作陪，依社會一般通念觀之，上訴人上開
      言語或舉動實難認已達不法程度，而屬恐嚇、脅迫。被上
      訴人復未提出其他證據資料證明，則其主張係遭上訴人恐
      嚇、脅迫始簽發系爭本票乙節，尚無可採。
  ３、被上訴人既無法證明係遭上訴人恐嚇、脅迫始簽發系爭本
      票，則其依民法第184條第1項前段規定，請求上訴人賠償
      870萬元，並主張以此損害賠償債權抵銷系爭本票債權，
      亦有未合。
（二）被上訴人簽發系爭本票是否附有系爭條件？　　　
　１、被上訴人主張簽發系爭本票附有系爭條件乙節，無非係以
      證人林淑滿之證詞為憑，然為上訴人所否認。經查，證人
      林淑滿於原審雖證稱：「（問：當天談的過程中，是否有
       看到原告簽了什麼給熊蜀芳？）我看到的是合約書。不
      過 本票好像有印象，印象中原告好像有打電話給曾甯嘉
      ，說 熊蜀芳叫曾甯嘉簽本票把票換回來。（問：換什麼
      票回來 ？）合約書的本票，這是我聽到的。我記得當時
      原告很生 氣的跟曾甯嘉講『為什麼你沒有來，人家叫我簽
      票我要怎 麼不簽？』（問：是原告說叫曾甯嘉簽本票把票
      換回來還是熊蜀芳說的？）好像有印象，應該是熊蜀芳說
      的。是熊蜀芳先這麼講，原告才打電話跟曾甯嘉，叫曾甯
      嘉過兩天簽本票把票換回來。」等語（原審卷第115至116
      頁）。惟其對於上訴人有無簽系爭本票、打電話給曾甯嘉
      之情形及有無系爭條件等節，均係使用「好像有印象」、
      「印象中好像有」等不確定之語氣，足徵其對於上訴人簽
      發系爭本票之經過及有無附加系爭條件等節，記憶並非清
      晰。又證人林淑滿於同日庭期復證稱：「（問：當天有無
      看到原告簽本票？）不記得有簽，但是有聽到。」等語（
      原審卷第116頁）。其既不記得被上訴人有簽系爭本票，
      只看到簽系爭合約，卻又表示有聽到，且好像有印象是上
      訴人要曾甯嘉簽本票換回系爭本票云云，證詞前後亦有衝
      突，可信度非無疑義。參以證人林淑滿於被上訴人及曾甯
      嘉所涉刑事案件（下稱刑事另案）陳稱：被上訴人是伊在
      好好公司的同事，已經認識10幾年了，彼此交情不錯，常
      會相約出 遊及吃飯，伊在101、102年間借款50萬元給被
      上訴人，並在被上訴人的介紹下參加曾甯嘉推出的投資案
      ，以「借款 」的方式挹注資金，陸續借款10萬元到300萬
      元不等金額 給被上訴人投資曾甯嘉的手機事業，總計借
      款金額為805萬元，每月可領1.2%至2%的利息。嗣因被上
      訴人向伊介紹手機的投資方案，每支手機可獲得的利潤約
      1,000到2,000元之間，高於伊以借款方式支領的月息，伊
      乃投資SAMSUNG及IPHONE的手機，投資款總計1,613萬2,50
      0元。另被上訴人曾主動詢問伊，因曾甯嘉需要開支票，
      可不可以跟伊借票，一開始伊沒有答應，被上訴人之後請
      伊吃過 幾次飯，加上對被上訴人的信任，最後就答應以
      伊名下花旗銀行三重分行支票借給被上訴人姊妹，被上訴
      人總共借了約20幾張支票，後來發生2次跳票。此外，被
      上訴人在 106年4、5月間自好好公司離職，到甯嘉公司幫
      忙曾甯嘉，有問伊要不要跳槽到甯嘉公司，伊在106年8月
      到10月甯嘉公司幫忙，平均一週會進辦公室1、2次，11月
      間伊開刀，開完刀後被上訴人有再找伊去甯嘉公司幫忙，
      所以在 同年12月又進入甯嘉公司，但因後期手機投資案
      件量變少 ，伊1個月進辦公室幾乎不到5次，直到107年4
      、5 月間就沒有再去過甯嘉公司辦公室，每月支領工作薪
      資5萬元等語（本院卷第209至216頁）。堪信證人林淑滿
      與被上訴人交誼匪淺，金錢交易往來甚深，甚至同意將牽
      涉個人重要信用之支票借予被上訴人，彼此利害攸關，且
      在被上訴人之邀請下至甯嘉公司工作，一週進辦公室1、2
      次，每月即有5萬元薪資，其身分自與被上訴人、曾甯嘉
      所涉刑事另案之一般被害人有別，遑論系爭本票債權如不
      存在，即可增加其對被上訴人債權受償之機會，自有迴護
      被上訴人之動機及目的。其次，被上訴人於107年2月27日
      除簽發系爭本票外，尚有簽發系爭合約及承諾書，其中承
      諾書載明被上訴人承諾於107年3月31日前返還上訴人120
      支三星手機之本金348萬元，為兩造所不爭執，並有系爭
      合約及承諾書在卷足憑（原審卷第81至83頁）。倘若被上
      訴人認上訴人之手機投資糾紛均應由曾甯嘉處理，與其無
      關，抑或上訴人當日之訴求僅係要求曾甯嘉1人簽發本票
      、訂貨合約及承諾書即可，無須被上訴人一併負責，兩造
      所約定之系爭條件理應擴及至訂貨合約及承諾書均有適用
      ，即由曾甯嘉簽署後一併換回原先被上訴人所簽發之上開
      文件，而非單獨就系爭本票附有系爭條件。再者，上訴人
      主張被上訴人簽發系爭本票之目的，係以此作為手機投資
      款之擔保，冀望被上訴人或曾甯嘉能償還債務，以錢換票
      ，而非另由曾甯嘉簽發本票，此亦與一般常情無違。準此
      ，本件尚難徒憑證人林淑滿之證詞遽認被上訴人簽發系爭
      本票附有系爭條件。至被上訴人雖另聲請曾甯嘉出庭作證
      ，惟遲至準備程序終結後始提出聲請（本院卷第471頁）
      ，該項調查自會延滯訴訟之進行，並無民事訴訟法第276
      條第1項各款規定之情形；另曾甯嘉除與被上訴人為姊妹
      關係外，復係刑案之共同被告，彼此利害與共，實難期其
      證述無所偏頗，且附加之系爭條件亦與一般常情不合，已
      如上述，本
　　　院認並無調查之必要。
  ２、被上訴人既無法證明被上訴人簽發系爭本票附有系爭條件
　　　，則就上訴人拒絕曾甯嘉換票是否係以不正當方法阻止解
      除條件成就？上訴人執系爭本票裁定聲請強制執行是否為
      權利濫用等爭點，因不影響上開判斷，自無審究之必要。
（三）兩造於107年2月27日簽立系爭合約、系爭本票及承諾書，
      約定上訴人訂購手機單價為2萬9,000元，數量420支，總
      金額為1,218萬元，由林科成投資部分轉換合約至上訴人
      名下，承諾書載明被上訴人於107年3月31日前返還上訴人
      120支三星手機之本金348萬元，系爭本票則記載被上訴人
      於107年5月7日無條件支付上訴人870萬元，兩者合計金額
      為1,218萬元等情，有系爭合約、系爭本票及承諾書在卷
      足憑（原審卷第57、81至83頁），並據證人林科成證述在
      卷（本院卷第162至169頁）。被上訴人雖辯稱其無決定訂
      貨內容、利潤數額發放及換約內容之權限云云。然被上訴
      人於刑事另案陳稱其工作內容係由其出面與投資人簽訂合
      約（本院卷第266頁）。證人林淑滿、陳正軒、吳艷芬、
      陳淇境、蘇萬傳於刑事另案亦證稱係由被上訴人出面與投
      資人簽約等語（本院卷第215、216、243、244、252至255
　　　、259至263頁）。並有被上訴人與林科成訂立，且被上訴
      人不爭執真正之訂貨合約在卷可憑（本院卷第71至81頁）
       ，足徵投資人縱未與被上訴人洽談或由被上訴人所招募
      ，被上訴人仍有簽約之權限，且為其工作之項目，不因其
      有無決定訂貨內容、利潤數額發放及換約內容之權限而有
      所影響，蓋此部分為其與曾甯嘉之內部分工，無從對抗簽
      約之相對人。又被上訴人所簽發之系爭本票、系爭合約及
      承諾書均非上訴人所自行準備，而係原本即置放在甯嘉公
      司以供投資擔保乙節，業據證人林淑滿證述在卷（原審卷
      第118頁）。顯然被上訴人及曾甯嘉早已準備上開票據，
      文件用以應付投資人之求償。是被上訴人既有簽約之權限
      ，復無法證明系爭合約有何無效或業經解除、撤銷之情事
      ，堪認系爭本票之原因關係依然存在。　　　
（四）被上訴人雖另辯稱上訴人所領取之投資利潤120萬元，依
      民法第216條之1損益相抵之規定應自系爭本票債權扣抵云
      云。惟依兩造所簽訂貨合約金額為1,218萬元，被上訴人
      或曾甯嘉迄未清償投資本金，則扣除上訴人領取之投資利
      潤120萬元後之餘額為1,098萬元，仍超過系爭本票債權金
      額870萬元，被上訴人此部分之主張，尚無可採。
（五）從而，被上訴人既無法證明其係遭上訴人恐嚇、脅迫而簽
      發系爭本票、系爭合約及承諾書，復無法證明被上訴人簽
      發系爭本票附有系爭條件，則其主張系爭本票債權已不存
      在，系爭執行程序應予撤銷，上訴人不得執系爭本票裁定
      對其為強制執行等情，均有未合。　　　
六、綜上所述，被上訴人依強制執行法第14條第2項規定，求為
    命：（一）確認系爭本票債權不存在。（二）系爭執行程序
    應予撤銷。（三）上訴人不得執系爭本票裁定對其為強制執
    行之判決，為無理由，應予駁回。從而原審為上訴人敗訴之
    判決，自有未洽，上訴意旨指摘原判決不當，求予廢棄改判
　　，為有理由，爰由本院廢棄改判如主文第二項所示。
七、本件事證已臻明確，兩造其餘之攻擊或防禦方法及所用之證
    據，經本院斟酌後，認為均不足以影響本判決之結果，爰不
    逐一論列，併此敘明。
八、據上論結，本件上訴為有理由，依民事訴訟法第450條、第7
    8條，判決如主文。 
中    華    民    國    110    年    4    月    14    日
                     民事第二庭
                         審判長法  官   陳容正
　　　　　　　　　　           法  官   李昆曄
　　　　　　　　　　　　       法  官   劉素如
正本係照原本作成。
如不服本判決，應於收受送達後20日內向本院提出上訴書狀，其
未表明上訴理由者，應於提出上訴後20日內向本院補提理由書狀
（均須按他造當事人之人數附繕本）上訴時應提出委任律師或具
有律師資格之人之委任狀；委任有律師資格者，另應附具律師資
格證書及釋明委任人與受任人有民事訴訟法第466 條之1第1項但
書或第2項（詳附註）所定關係之釋明文書影本。如委任律師提
起上訴者，應一併繳納上訴審裁判費。 
中　　華　　民　　國　　110 　年　　4 　　月　　15　　日
                               書記官   潘大鵬